最高法院民事判決　　　　　　九十四年度台上字第一九二七號
　　上　訴　人　台林生物科技股份有限公司
　　　　　　　　　　　　號
　　法定代理人　林金燕
　　訴訟代理人　黃德賢律師
　　　　　　　　鄭洋一律師
　　被 上訴 人　台灣土地銀行股份有限公司
　　　　　　　　（即台灣土地銀行）
　　法定代理人　張義雄
　　訴訟代理人　李慶榮律師
　　　　　　　　孫守濂律師
　　被 上訴 人　萬泰商業銀行股份有限公司
　　法定代理人　許勝發
　　訴訟代理人　黃英哲律師
　　被 上訴 人　甲○○
　　　　　　　　乙○○
　　　　　　　　　　　　送達代收人楊丕銘律師
　　　　　　　　丁○○
　　　　　　　　丙○○
上列當事人間請求損害賠償事件，上訴人對於中華民國九十三年
十一月三十日台灣高等法院台南分院第二審判決（九十三年度重
上字第三四號），提起上訴，本院判決如下：
    主  文
原判決關於駁回上訴人請求被上訴人丁○○、丙○○應再為給付
之上訴暨該訴訟費用部分廢棄，發回台灣高等法院台南分院。
其他上訴駁回。
第三審訴訟費用關於駁回其他上訴部分，由上訴人負擔。
    理  由
本件上訴人主張：被上訴人丁○○、丙○○夫婦曾為伊之前身新
發國際生物科技股份有限公司（下稱新發公司）董事、監察人，
於民國八十七年間，利用伊購地建廠機會，以董事長黃崇德或訴
外人花基文等人名義，向地主王義隆等十一人購得第一審判決附
表（下稱附表）一所示土地，支付價金新台幣（下同）六千四百
六十四萬六千六百七十元後，卻偽刻地主印章、偽造不動產買賣
契約書，向伊申報購地價款為二億四千九百九十四萬二千八百五
十五元，使伊陷於錯誤，除其中一筆土地以三十萬元現金支付外
，餘款則如數開立附表一所示以地主為受款人之支票三十四張（
下稱系爭支票）予丁○○。丁○○乃勾結被上訴人台灣土地銀行
（下稱土地銀行）襄理即被上訴人甲○○及被上訴人萬泰商業銀
行股份有限公司（下稱萬泰商銀）襄理即被上訴人乙○○，利用
職務上主管事務之便，免除本人應親至銀行開戶及對保手續，而
任由丁○○持先前偽刻之地主印章、開設地主名義帳戶、存入系
爭支票將票款提領一空，使伊受有損害，伊至九十一年間始悉上
情。丁○○、丙○○、甲○○、乙○○為共同侵權行為人，土地
銀行、萬泰商銀分別為甲○○、乙○○之僱用人，應負連帶賠償
責任。求為命土地銀行或甲○○或丁○○或丙○○應給付伊一億
七千五百三十六萬二千六百二十一元（包括第一審判決應給付之
一億五千八百八十萬五千五百十五元及於原審請求「再給付」之
一千六百五十五萬七千一百零六元），命萬泰商銀或乙○○或丁
○○或丙○○應給付伊九百六十三萬三千五百六十四元（包括第
一審判決應給付之九百三十九萬零六百七十元及於原審請求「再
給付」之二十四萬二千八百九十四元），及各自訴狀繕本送達翌
日（九十二年五月九日）起加計法定遲延利息之判決（上訴人逾
此部分之請求，業經第一審判決其敗訴確定。又上訴人請求丁○
○或丙○○給付一億五千八百八十萬五千五百五十五元本息，暨
給付九百三十九萬零六百七十元本息部分，業經第一審判決上訴
人勝訴確定）。
被上訴人土地銀行、萬泰商銀係以：其受僱人未依規定辦理開戶
手續，與丁○○等向上訴人虛報購地價款之行為，並無相當因果
關係，上訴人請求伊負僱用人之連帶侵權行為責任，為無理由等
語置辯。
被上訴人甲○○辯稱：上訴人之會計吳淑宜確有分批帶領自稱為
地主之人前來開戶，經核對身分證件無誤後准予開戶，並無不當
。況上訴人簽發系爭三十四張支票時，即負有支付票款之義務而
受有損害，此與伊之開戶行為亦無因果關係。又上訴人於八十七
年十一月間即知悉損害及賠償義務人，遲至九十二年一月九日始
提起本件訴訟，其損害賠償請求權已罹於二年時效期間而消滅等
語置辯。
被上訴人乙○○則以：丁○○、丙○○攜帶地主「林太涼」、「
房奎」身分證、印章前來開戶時，客觀上可認獲有地主之授權，
伊始准予開戶。事後陳、許二人交回印鑑卡、申請書時，伊懷疑
地主簽名之真正，即要求結清帳戶，並未與陳、許二人共同為侵
權行為。又上訴人之損害賠償請求權已罹於時效期間等語，資為
抗辯。
原審將第一審所命土地銀行或甲○○應給付上訴人一億五千八百
八十萬五千五百十五元本息，及萬泰商銀或乙○○應給付上訴人
九百三十九萬零六百七十元本息部分之判決廢棄，改判駁回上訴
人在第一審該部分之訴，並駁回上訴人請求土地銀行或甲○○或
丁○○或丙○○「再給付」一千六百五十五萬七千一百零六元本
息；萬泰商銀或乙○○或丁○○或丙○○「再給付」二十四萬二
千八百九十四元本息之上訴，係以：土地銀行、萬泰商銀、甲○
○、乙○○對於上訴人主張其於八十七年三月間委由時任公司董
事之丁○○購買系爭土地，價金六千四百六十四萬六千六百七十
元，由丁○○墊付後，即偽刻地主印章，偽造不動產買賣合約書
，向上訴人虛報土地價款為二億四千九百九十四萬二千八百五十
五元，浮報金額達一億八千五百二十九萬六千一百八十五元，上
訴人不疑有詐，乃開立以地主為受款人之系爭三十四張支票交付
予丁○○。丁○○與其妻即時任監察人之丙○○共同前往土地銀
行、萬泰商銀，以地主名義開戶、兌領系爭支票，以及因稅捐稽
徵處向地主徵收土地增值稅，經地主於九十一年四月間向法務部
調查局台南市調查站舉發而揭發上情等事實，固不爭執，惟否認
甲○○、乙○○有與丁○○、丙○○共同偽造地主王義隆等十一
人印章，冒名開設帳戶，提領系爭票款，致上訴人受有損害之行
為。經查乙○○與丁○○是小學同學，丁○○於八十七年八月三
日至乙○○任職之萬泰商銀赤崁分行開戶時，持有地主林太涼、
房奎之國民身分證、印章，及以其二人為受款人、發票人為新發
公司、發票日期均為八十七年七月三十一日、面額分別為七百萬
元、六百萬元之禁止背書轉讓支票各一紙，乙○○基於對舊識丁
○○的信任，且丁○○持有林太涼、房奎上開資料、支票，認為
丁○○已得本人（林太涼等）之授權，因此便宜行事，准丁○○
先代林太涼、房奎二人辦理開戶手續，再請丁○○補正本人簽名
，尚非與常情顯然違悖。衡以乙○○雖同意讓丁○○代辦開戶手
續，仍要求其須將申請書上「申請人」及印鑑卡之「存戶」欄位
交由林太涼、房奎親自簽名，嗣因察覺繳回之申請書及印鑑卡上
之筆跡，依林太涼、房奎二人之年紀及學歷判斷，似非本人所簽
，即以不合規定為由，要求丁○○於同日將上開帳戶結清，不得
再使用，暨丁○○復於八月十二日前往土地銀行嘉興分行，另以
林太涼、房奎名義開戶以兌領以該二人為受款人之其餘支票等情
以觀，足徵乙○○應無掩飾丁○○、丙○○洗錢之犯行。上訴人
並未提出其他證據證明乙○○有共謀詐欺之情事，乙○○辯稱其
未與丁○○勾結，即可採信。其次，有關甲○○部分：依第一審
共同被告即新發公司董事長黃崇德於台灣台南地方法院檢察署檢
察官偵查中證稱：「丁○○與花基文二人自八十七年三月開始至
八十七年十月間，受新發公司委任洽購土地事宜，……透過代書
鐘文騫辦理土地買賣手續。丁○○、花基文以「以少報多」方式
向公司詐稱總土地購買金額二億四千九百九十四萬二千八百五十
五元，……總計浮報一億八千五百二十九萬六千一百八十五元」
等語，足證甲○○並未參與新發公司之業務，與丁○○、丙○○
間亦無共同詐欺之犯意聯絡或行為分擔。佐以地主戴銀鐘等人均
未論及甲○○就系爭不動產買賣契約書之訂立，有何具體之詐欺
行為之證詞，自難認甲○○在系爭土地買賣過程中，有與丁○○
為詐欺之犯意聯絡及行為分擔。至「支票存款戶處理辦法」（已
於九十二年三月四日廢止），為財政部所發布以行政指導為目的
之行政命令，其適用對象為支票帳戶，與系爭以地主名義開立之
「儲蓄存款帳戶」不同；洗錢防制法第七條有關交易金額應予紀
錄之規定，僅屬金融行政管理措施，銀行既不能據此拒絕交易，
即無從達保護效果。可見二者均非屬民法第一百八十四條第二項
所謂保護他人之法律，縱有違反仍不因此構成侵權行為。況上訴
人所受損害，乃肇因於黃崇德、丁○○、丙○○等三人經由不實
之業務登載、詐欺及背信之故意行為，虛報土地價款一億八千五
百二十九萬六千一百八十五元所致，與甲○○、乙○○未經確實
查證准予「開立帳戶行為」之業務上為不實登載之行為間並無相
當因果關係。甲○○、乙○○又未共同參與丁○○等人詐欺、背
信、洗錢等犯行，為刑事判決所認定，上訴人所舉其他證據復不
能為其有利之證明，則甲○○、乙○○自無須基於侵權行為之法
律關係負損害賠償責任。土地銀行、萬泰商銀尚無僱用人之連帶
賠償責任可言。上訴人訴請土地銀行、萬泰商銀、甲○○、乙○
○負侵權行為損害賠償責任，為無理由。從而，上訴人因丁○○
、丙○○浮報土地價款所受之損害，僅得請求丁○○、丙○○賠
償，並以經由股東往來帳方式所詐取之金額、非以申報之土地總
金額為計算賠償金額之基準。經扣除土地實際價款後，上訴人所
受損害而得請求丁○○、丙○○給付者為一億六千八百十九萬六
千一百八十五元之本息（即第一審判決應給付之一億五千八百八
十萬五千五百十五元及九百三十九萬零六百七十元）。其請求丁
○○、丙○○「再給付」一千六百八十萬元本息（包括一千六百
五十五萬七千一百零六元及二十四萬二千八百九十四元），為無
理由，應予駁回云云。為其判斷之基礎。
一、廢棄發回部分，即原審駁回上訴人請求丁○○或丙○○再給
付一千六百五十五萬七千一百零六元本息，及二十四萬二千八百
九十四元本息（合計一千六百八十萬元）之上訴部分：
查系爭土地實際買賣價金為六千四百六十四萬六千六百七十元，
丁○○、丙○○向新發公司申報購買系爭土地之總價為二億四千
九百九十四萬二千八百五十五元，浮報金額為一億八千五百二十
九萬六千一百八十五元，以及新發公司已依該申報之總價支付等
情，為原審所認定之事實。果爾，新發公司實際所受損害即為浮
報之總額，當不因新發公司係經由股東往來帳、應收帳款、現金
等不同之會計帳目所為之付款而異。原審未經詳為審究，徒以經
由股東往來帳所支付之超過實際買賣價金部分才是新發公司所受
損害為由，駁回上訴人所為被上訴人丁○○、丙○○應再給付一
千六百五十五萬七千一百零六元及二十四萬二千八百九十四元本
息部分之請求，即有違誤。上訴意旨，指摘原判決關此部分為不
當，求予廢棄，非無理由。
二、關於駁回上訴部分，即原審駁回上訴人請求土地銀行、甲○
○、萬泰商銀、乙○○應為賠償部分：
原審以上訴人所受損害與甲○○、乙○○利用職務上之便所為業
務上不實登載之行為間，並無相當因果關係，且無其他證據足證
土地銀行、甲○○、萬泰商銀、乙○○應負侵權行為損害賠償責
任，而認上訴人此部分之請求為無理由，因將第一審所為命土地
銀行等應負賠償責任部分之判決廢棄，改判駁回上訴人此部分之
訴，並駁回上訴人請求其等應再為給付部分之上訴。經核於法洵
無違誤。上訴意旨，指摘原審關此部分之採證、認事、解釋契約
之職權行使，暨原判決贅述之理由為不當，求予廢棄，非有理由
。
據上論結，本件上訴一部為有理由，一部為無理由。依民事訴訟
法第四百七十七條第一項、第四百七十八條第二項、第四百八十
一條、第四百四十九條第一項、第七十八條，判決如主文。
中　　華　　民　　國　九十四　年　　十　　月　 二十 　日
                      最高法院民事第五庭
                          審判長法官  蘇　茂　秋
                                法官  朱　建　男
                                法官  蘇　達　志
                                法官  陳　碧　玉
                                法官  王　仁　貴
      本件正本證明與原本無異
                                      書  記  官
中　　華　　民　　國　九十四　年　 十一 　月　　一　　日
                                                      Ｃ
